【裁判字號】    97,交抗,208
【裁判日期】    971016
【裁判案由】    聲明異議
【裁判全文】
臺灣高等法院臺南分院交通事件裁定
抗  告  人
即原處分機關  交通部公路總局嘉義區監理所嘉義市監理站
相  對  人
即  異議人    甲○○
上列抗告人因受處分人聲明異議案件，不服臺灣嘉義地方法院中
華民國97年7月31日所為裁定（97年度交聲字第296號）提起抗告
，本院裁定如下:
    主  文
原裁定撤銷。
原處分有關罰鍰部分在新台幣參萬元範圍內撤銷。
上開撤銷部分，甲○○不罰。
    理  由
一、抗告意旨略以：
  (一)按行政罰法第26條規定：「一行為同時觸犯刑事法律及違反
    行政法上義務規定者，依刑事法律處罰之。但其行為應處以
    其他種類行政罰或得沒入之物而未經法院宣告沒收者，亦得
    裁處之。前項行為如經不起訴處分或為無罪、免訴、不受理
    、不付審理之裁判確定者，得依違反行政法上義務規定裁處
    之。」，此即一事不二罰之原則，究其立法目的，係一行為
    同時觸犯刑事法律及違反行政法上義務規定時，固刑罰與行
    政罰同屬對不法行為之制裁，而刑罰之懲罰作用較強，故刑
    事法律處罰即足資警惕，基於比例原則，實無再處行政罰之
    必要。準此，行政機關 (即抗告人）得否科以與刑罰相類之
    行政罰，端視該行為之刑事訴追或審判結果而定，再刑事訴
    追、審判程序尚未終局確定前，行政機關 (即抗告人）自不
    得逕予裁罰，惟刑事案件如經檢察官為不起訴處分時，因無
    刑事處罰，自無一事不二罰原則之適用，行政機關 (即抗告
    人）仍得裁罰之。
  (二)再按行為人飲用酒類，其呼氣酒精濃度超過0.55mg/L而達不
    能安全駕駛之程度仍駕駛車輛者，因其不法之狀態已達應受
    刑罰制裁之程度，應構成刑法第185條之3公共危險罪，受處
    分人上揭酒醉駕車之行為，經移送檢察官偵辦後，雖經前開
    緩起訴處分確定在案，且緩起訴期間屆滿未經撤銷，惟參酌
    前揭行政罰法第26條第2項規定，異議人之行為如經檢察官
    不起訴處分確定時，行政機關 (即抗告人）本得依行政法上
    義務規定裁罰，且行政罰法第26條第2項中所定「不起訴處
    分」之範圍，應包括「緩起訴處分」在內，蓋檢察官為緩起
    訴處分時，依刑事訴訟法第253條之2第l項規定對被告所為
    之指示及負擔，係一種特殊處遇措施，並非刑罰，其使被告
    免於訴追之法律效果，與「不起訴處分」之效果相同，緩起
    訴處分性質上乃係一種附帶條件之不起訴處分，且案件經緩
    起訴處分確定後，已確定同一行為，並無刑事處罰，自無「
    一事二罰」之事實，自應比照不起訴處分，行政機關 (即抗
    告人)自得本於法定職權，基於公共利益及行政目的對違規
    者裁罰，此交通部95年7月17日交路字第0950006986號函釋
    及法務部95年05月25日法律字第0950700393號函之見解亦同
    。
  (三)按檢察官依刑事訴訟法第253條之2第l項第4款規定為緩起訴
    處分，命被告向公益團體捐款者，被告係履行檢察官為緩起
    訴處分命令，性質上自屬處分金，與罰金無異，其捐款解釋
    上亦屬道路交通管理處罰條例第35條第8項所規定之罰金，
    被告即履行檢察官為緩起訴處分命令，與受刑事處罰無異；
    然道路交通管理處罰條例第35條第8項規定：【前項汽車駕
    駛人，經判決確定處以罰金低於本條例第92條第3項所訂最
    低罰鍰基準規定者，應依本條例裁決繳納不足最低罰鍰之部
    份】。
  (四)處罰機關 (即抗告人)對受處分人之酒駕行為，在受處分人（
    即相對人)緩起訴處分確定並緩起訴期間屆滿，確定已無刑事
    處罰後，始依道路交通管理處罰條例第35條第l項第1款與違
    反道路交通管理事件統一裁罰基準及處理細則第41條第4項規
    定按統一裁罰基準表裁處異議人罰鍰新台幣45000元，於法縱
    有未洽；查本案行為人其呼氣酒精濃度已超過0.55mg/L之標
    準，如僅依緩起訴內容指定向公益團體繳交3萬元，即可免除
    罰款，除違反比例原則外，更有鼓勵一般民眾喝酒過量駕車
    (亦即酒精濃度要超過0.55mg/L之標準)，其處罰反而較輕之
    事實。故本案原裁定顯然有違道路交通管理處罰條例之立法
    原意精神，更恐將嚴重危害我國交通安全，而無法有效遏止
    酒後駕車，造成國人傷亡慘劇一再發生。准此，本件亦應依
    道路交通管理處罰條例第35條第8項規定，爰依統一裁罰基準
    表應處罰鍰新台幣45000元，受處分人 (即相對人）捐款3萬
    元，應再補繳納不足最低罰鍰新台幣15000元，始為適法。
  (五)綜上所述，原裁定認事用法應有錯誤，為維公平原則，並符
    法律規定，爰依法提起抗告，准予撤銷原裁定，另為適法之
    裁定云云。
二、經查：
  (一)受處分人甲○○酒後騎乘車牌號碼GD2-369號重型機車，於
    96年3月11日凌晨1時15分許，在嘉義市○○路與友忠路口處
    發生交通事故，經送醫抽血檢驗，發覺血液中酒精濃度為
    200mg/dl ，換算其呼氣所含酒精濃度達每公升1.0毫克，經
    警舉發酒後駕車之違規，嗣由臺灣嘉義地方法院檢察署檢察
    官偵查後，就其涉犯不能安全駕駛動力交通工具罪部分，於
    96年5月1日以96年度偵字第3238號為緩起訴處分，緩起訴期
    間為1年，受處分人並應於緩起訴處分確定後2個月內，向指
    定之犯罪被害人保護協會嘉義分會支付3萬元，上開緩起訴處
    分經臺灣高等法院臺南分院檢察署於96年5月16日以96年度上
    職議字第1722號處分書駁回再議而確定，受處分人並已依檢
    察官之命令，於96年7月6日捐款3萬元，又上開緩起訴期間業
    於97年5月15日屆滿，而無得撤銷緩起訴處分之情事等情，有
    受處分人之生化檢驗報告單、前揭緩起訴處分書、駁回再議
    處分書、匯款單、臺灣嘉義地方法院檢察署檢察官執行緩起
    訴處分命令通知書、執行報告書等件在卷可佐，堪以認定。
    而原處分機關嗣又以受處分人於前揭時間酒後駕車，其呼氣
    所含酒精濃度經檢測超過規定標準，違反道路交通管理處罰
    條例第35條第1項第1款之規定，經警舉發交通違規，而作成
    原處分裁處受處分人罰鍰45,000元，施以道安講習，亦有原
    處分書附卷可稽。
  (二)原裁定雖以：
  １按道路交通主管機關對於汽車駕駛人之酒後駕車行為，依道
    路交通管理處罰條例第35條第1項第1款規定予以裁罰，係對
    行為人違反行政法上義務規定之行政罰，且該條例關於一行
    為同時觸犯刑事法律及違反行政法上義務規定者，並無特別
    規定，是以，汽車駕駛人酒後駕車行為，經測試檢定酒精濃
    度超過規定標準，同時涉犯刑法第185條之3之公共危險罪嫌
    者，除有上開行政罰法第26條第1項但書規定，得處以其他
    種類行政罰之情形外，關於罰鍰部分，即應依上開行政罰法
    第26條及道路交通管理處罰條例第10條之規定，移送地方法
    院檢察署處理；從而，於移送後，非有上開行政罰法第26條
    第2項所定不起訴等事由，不得再依道路交通管理處罰條例
    第35條第1項第1款規定裁處行為人罰鍰之行政罰甚明。
  ２又觸犯刑事法律之犯罪行為，除得經檢察官之起訴，並由法
    院審理後，為有罪科刑、無罪、免訴、不受理、不付審理之
    裁判外，如檢察官認該行為所涉為死刑、無期徒刑或最輕本
    刑3年以上有期徒刑以外之罪，於參酌刑法第57條所列事項
    及公共利益之維護，認以緩起訴為適當者，得定1年以上3年
    以下之緩起訴期間為緩起訴處分，刑事訴訟法第253條之1規
    定甚明。就要件而言，緩起訴基本上係認被告有犯罪嫌疑，
    而暫緩起訴，並得課被告予一定之負擔或指示（參同法第25
    3條之2第1項），此與不起訴處分係因犯罪嫌疑不足或其他
    原因（參同法第252條、第253條），且不得附條件或負擔，
    顯有不同。又經檢察官為「緩起訴」處分者，於「緩起訴」
    之猶豫期間內，檢察官可對其持續觀察，若認其顯無反省警
    惕之情或根本欠缺反省警惕之能力（即符合同法第253條之3
    第1項所列3款情形）者，得依職權或依告訴人之聲請，將緩
    起訴處分撤銷，並依法追訴，亦即在緩起訴處分之猶豫期間
    內，刑事訴追程序仍未終局確定，此與不起訴處分確定後，
    刑事訴追程序終結，檢察官原則上不得就同一行為再行起訴
    之法律效果迥異。上開行政罰法第26條第2項並未明列「緩
    起訴處分」，本不宜擴張解釋，且緩起訴處分性質上與不起
    訴處分不同，無適用行政罰法第26條第2項規定之餘地。從
    而，參酌行政罰法第26條之立法意旨，違反行政法上義務之
    行為，若經檢察官另為緩起訴處分時，行政機關應不得就同
    一行為再為罰鍰處分。
  ３再者，對於酒後駕車行為，檢察官依刑事訴訟法第253條之2
    第1項第4款規定為緩起訴處分，命被告向公益團體捐款或提
    供義務勞務者，被告係履行檢察官為緩起訴處分命令，此等
    命令名義上雖非刑罰，但仍是一種特殊的處遇措施，會產生
    未經裁判即生終局處理案件之實質效果，性質上已係實質的
    制裁，造成被告財產減少或義務增加的影響，亦屬干預人民
    自由之處分，況行政罰法第26條第1項僅規定「依刑事法律
    處罰之」，並未明定應依刑法第33條、第34條所定主從刑罰
    之種類科罰；是檢察官為緩起訴處分並命被告捐款或提供勞
    務，固非刑法所定刑罰之種類，然已對異議人之名譽、心理
    產生相當制約並影響其自由等權益，應可實質該當行政罰法
    第26條第1項之「依刑事法律」之處罰，行政機關不得就同
    一行為再為與刑罰相類之罰鍰處分。
  ４至道路交通管理處罰條例第35條第8項固定有汽車駕駛人經
    裁判確定處以罰金低於該條例第92條所訂最低罰鍰基準規定
    者，應依該條例裁決繳納不足最低罰鍰部分之規定。惟按檢
    察官命被告支付一定之金額，尚須被告同意，與法院之裁判
    性質上屬於司法裁判不同，故檢察官依刑事訴訟法第253條
    之2第4款命被告向公庫或指定之公益團體、地方自治團體支
    付一定之金額，非屬道路交通管理處罰條例第35條第8項之
    「經裁判確定處以罰金」，無需依該條文規定補繳差額；且
    檢察官為緩起訴時，乃係考量受處分人之違法動機、狀況以
    及對公益之維護，而決定捐款金額，其指定之捐款金額是否
    低於交通違規所應裁罰之最低金額而有失當，係檢察官為緩
    起訴處分時所應審酌之事項，不得以此為行為人應再受行政
    裁罰之依據；且若檢察官審酌後認為命行為人支付其所指定
    之金額，即足令行為人知所警惕，無再犯之虞，對於公共利
    益之維護已無礙，亦無再另處以捐款與原處分罰鍰差額之必
    要。
  ５綜上所述，原處分機關以異議人騎乘機車酒精濃度超過規定
    標準，再對其裁處罰鍰45,000元，即有未洽。是本件異議為
    有理由，應由本院將原處分書所處罰鍰45,000元全部予以撤
    銷，並為異議人不罰之諭知。
  (三)但查：
  １按95年2月5日生效之行政罰法第26條第1項規定，一行為同
    時觸犯刑事法律及違反行政法上義務規定者，依刑事法律處
    罰之。但其行為應處以其他種類行政罰或得沒入之物而未經
    法院宣告沒收者，亦得裁處之。究其立法目的，一行為同時
    觸犯刑事法律及違反行政法上義務規定時，由於刑罰與行政
    罰同屬對不法行為之制裁，而刑罰之懲罰作用較強，故依刑
    事法律處罰，即足資警惕時，實無一事二罰再處行政罰之必
    要，且刑事法律處罰，由法院依法定程序為之，較符合正當
    法律秩序，應予優先適用，但罰鍰以外之沒入或其他種類行
    政罰，因兼具維護公共秩序之作用，為達行政目的，行政機
    關仍得併予裁處。
  ２關於緩起訴處分是否屬於行政罰法第26條第1項所規定之依
    刑事法律處罰？又是否係屬同法條第2項規定之「不起訴處
    分」一節；查我國關於不起訴處分與緩起訴處分之規定，多
    見於刑事訴訟法，於該法法例之用語，均個別明列之，如刑
    事訴訟法第255條第1項、第259條、第260條均屬之；易言之
    ，在我國刑事訴訟法之體例上，並無將「不起訴處分」一詞
    包含「緩起訴處分」之情形。再依我國刑事訴訟法第253 條
    之1規定，有關緩起訴處分，需具備犯罪嫌疑充足，斟酌刑法
    第五十七條所列事項，為公共利益之維護，以緩起訴為適當
    者（即適當性）等要件；尚與不起訴處分之要件有間；因之
    ，倘認行政罰法第26條第2項規定之「不起訴處分」包含「緩
    起訴處分」之情形，是否已逾文義解釋之範圍，實有疑問。
    再者，關於緩起訴處分之要件、裁量之基準，與不起訴處分
    相較，均多有不同，至多應僅得視緩起訴處分為暫緩起訴之
    處分，而非不起訴處分。另緩起訴處分所定緩起訴期間期滿
    後，該緩起訴處分將發生禁止對已為緩起訴處分之同一犯罪
    事實再行起訴之效力，即所謂「緩起訴處分之實質確定力」
    （最高法院94年台非字第215號判例參照），故檢察官所為對
    於受處分人之緩起訴處分，實已產生實質刑罰之效果。另行
    政罰法第26條第2項之規定既未明文包含「緩起訴處分」之類
    型，而對於人民不利益之規定本不得任意加以擴張其適用，
    自不宜逕認行政罰法第26條第2項規定於經緩起訴處分之情形
    亦有適用，始為允當，並符其立法理由。
  ３再查，檢察官依刑事訴訟法第253條之2第1項第4款規定為緩
    起訴處分，命被告向公益團體捐款者，被告係履行檢察官為
    緩起訴處分命令，性質上自屬處分金；且依刑事訴訟法第25
    3條之2第2項規定命被告捐款之金錢給付命令，並得為民事
    強制執行名義。是檢察官命令被告為捐款之金錢給付，此等
    命令雖非刑罰，但仍是一種特殊的處遇措施，會產生未經裁
    判即生終局處理案件之實質效果，亦即性質上已係實質的制
    裁，造成被告財產減少的影響，從而緩起訴處分向公益團體
    捐款所為之處分命令於確定後，性質上應係類似刑事確定裁
    判所科處之罰金刑，被告即係履行檢察官為緩起訴處分命令
    ，與受刑事處罰無異。且行政罰法第26條第1項僅規定「依
    刑事法律處罰之」，並未明定應依刑法第33條、第34條所定
    主從刑罰之種類科罰，檢察官命令被告捐款之金錢給付即係
    依刑事訴訟法第253 條之2第1項第4款規定所為，自與行政
    罰法第26條第1項「依刑事法律處罰之」之規定，尚無扞格
    之處。
  ４又按汽車駕駛人酒精濃度超過規定標準，經刑事裁判確定處
    以罰金低於道路交通管理處罰條例第92條第3項所訂最低罰
    鍰基準規定者，應依本條例裁決繳納不足最低罰鍰部分，道
    路交通管理處罰條例第35條第8項定有明文。本件異議人即
    受處分人前依檢察官之命令所支付緩起訴處分金三萬元，所
    產生之財產上不利益，與罰金無異，自屬刑事處罰，而有道
    路交通管理處罰條例第35條第8項規定之適用。又駕駛人酒
    後駕車其吐氣所含酒精濃度超過每公升0．55毫克以上或血
    液中酒精濃度超過百分之0．11以上者，得依違反道路交通
    管理事件統一裁罰基準及處理細則第41條第4項規定，按統
    一裁罰基準表裁處異議人罰鍰新台幣四萬五千元。是本件異
    議人即受處分人所繳納之緩起訴處分金三萬元，其未達上開
    罰鍰四萬五千元部分，依道路交通管理處罰條例第35條第1
    項第1款及上揭統一裁罰基準表暨同條例第35條第8項之規定
    ，尚須補繳不足之部分，始為適法。
三、從而，本件受處分人酒後駕車行為，同時觸犯刑法及違反行
    政法上義務，並經檢察官緩起訴處分確定，依上說明，原處
    分機關裁處罰鍰部分，本無從再適用行政罰之必要。惟受處
    分人所支付緩起訴處分金僅三萬元，尚未達道路交通管理處
    罰條例第92條第3項所訂最低罰鍰基準規定，則本件依上開
    處罰條例第35條第8項規定，異議人即受處分人尚須補繳不
    足最低罰鍰部分，始為適法。抗告人以本件仍應依道路交通
    管理處罰條例第35條第8項規定，補繳不足最低罰鍰款項，
    應屬有據。原裁定未查，遽將「原處分關於罰鍰新臺幣肆萬
    伍千元部分予以撤銷」，並諭知「上開撤銷部分，甲○○不
    罰」，即有未當，應由本院將原裁定予以撤銷。又原處分機
    關就異議人即受處分人駕駛汽車酒精濃度超過規定標準，對
    異議人即受處分人裁罰四萬五千元部分，因未扣除緩起訴處
    分所繳納之三萬元罰金（即處分金），亦有未洽。是受處分
    人就原處分有關罰鍰部分在新台幣參萬元範圍內聲明異議，
    為有理由，應由本院就此部分另為異議人不罰之諭知，而裁
    定如主文所示；至於原處分關於罰鍰超過新台幣參萬元部分
    ，受處分人即異議人並未聲明不服，原審未察，一併撤銷原
    處分關於此部分之罰鍰，亦有未當，應由本院將原裁定關於
    此部分一併予以撤銷（此部分因受處分人未聲請異議而確定
    ），併此敘明。
四、據上論結，應依道路交通案件處理辦法第26條，刑事訴訟法
    第413條，裁定如主文。
中    華    民    國    97    年    10    月    16    日
                  刑事第四庭  審判長法  官  吳志誠
                                    法  官  羅心芳
                                    法  官  陳珍如
以上正本證明與原本無異。
不得再抗告。
                                    書記官  岑  玢
中    華    民    國    97    年    10    月    16    日


司法院資訊處製作；財團法人民間司法改革基金會備份。
